【裁判字號】    92,訴,1751
【裁判日期】    921006
【裁判案由】    給付土地使用補償金
【裁判全文】
臺灣高雄地方法院民事判決  九十二年度訴字第一七五一號
    原      告  高雄市政府
    法定代理人  甲○○
    訴訟代理人  林孜俞律師
    複  代理人  鍾美馨律師
    被      告  丙○○      住.
                乙○○      住.
右當事人間給付土地使用補償金事件，經本院於民國九十二年九月二十四日言詞辯論
終結，判決如左：
    主    文
被告應給付原告新台幣柒拾貳萬壹仟壹佰柒拾元，及自民國九十二年五月三十一日
起至清償日止，按年息百分之五計算之利息。
原告其餘之訴駁回。
訴訟費用由被告負擔二分之一，餘由原告負擔。
本判決原告勝訴部分於原告以新台幣貳拾肆萬壹仟元或同額之高雄銀行可轉讓無記名
定期存單為被告供擔保後，得假執行。
原告其餘假執行之聲請駁回。
    事    實
甲、原告方面：
  一、聲明：
    (1)被告應給付原告新台幣（下同）一百三十萬零六百五十七元，及自支付命令狀
      繕本送達翌日起至清償日止，按年息百分之五計算之利息。
    (2)訴訟費用由被告負擔。
    (3)原告願供擔保，請准宣告假執行。
  二、陳述：
    (1)坐落高雄市○○區○○段三小段第二七二地號、第二七三號土地為原告所有，
      詎上開土地自民國八十三年七月一日起遭被告無權占用，在其上蓋有地上物，
      並設有門牌號碼為高雄市鼓山區○○○路四六號。
    (2)被告無正當權源竟占用系爭土地，侵害原告之所有權，並因此受有占用系爭土
      地之利益，致原告無法為使用受有損害，依民法第一百七十九條之規定，被告
      自應負返還義務。又被告實際占用上開二地號之面積分別為七十一平方公尺、
      三十二平方公尺，而上開二土地在八十三年七月一日之申報地價為每平方公尺
      三萬元，八十六年七月一日為三萬一千四百零三元，八十六年七月一日迄今為
      二萬九千二百零三元，是依年息百分之五計算，被告自八十四年一月一日起至
      九十一年十二月三十一日止所受利益應為一百三十萬零六百五十七元，為此提
      起本訴。
  三、證據：提出土地登記謄本、地價謄本、計算表為證。並聲請勘驗現場。
乙、被告丙○○方面：
  一、聲明：請求駁回原告之訴，訴訟費用由原告負擔。
  二、陳述：房屋被告二人所共有，惟被告僅住於二樓，其餘為被告乙○○所居住，
      希望能分開計算補償金，且原告請求金額過高。
丙、被告乙○○方面：
    被告乙○○未於言詞辯論期日到場，亦未提出準備書狀作何聲明或陳述。
丁、本院依聲請囑託高雄市鹽埕地政事務所派員測量系爭土地上建物之面積及位置並
    繪製複丈成果圖。
    理    由
一、本件被告乙○○經合法通知，未於言詞辯論期日到場，核無民事訴訟法第三百八
    十六條各款所列情形，爰依原告聲請，由其一造辯論而為判決。
二、原告起訴主張坐落高雄市○○區○○段三小段第二七二地號、第二七三號土地為
    原告所有，詎上開土地自八十三年七月一日起遭被告無權占用，在其上蓋有地上
    物，並設有門牌號碼為高雄市鼓山區○○○路四六號，爰依民法第一百七十九條
    之規定，請求被告給付相當於租金之利益等語。被告丙○○則稱：原告請求金額
    過高，且希望能與被告乙○○分開負擔等語資為抗辯。
三、原告主張坐落高雄市○○區○○段三小段第二七二地號、第二七三號土地為原告
    所有，而被告則無權占用如附圖所示斜線部分面積共一百零三平方公尺之事實，
    為被告所不否認，並據原告提出土地登記謄本為證，且經本院會同高雄市鹽埕地
    政事務所履勘現場屬實，有勘驗筆錄及複丈成果圖各一份附卷可稽，是原告此部
    份主張之事實，堪信為真。
四、按「無法律上原因而受利益，致他人受損害，應返還其利益。雖有法律上原因，
    而其後已不存在者，亦同。民法第一百七十九條定有明文。故其得請求之範圍，
    應以對方所受之利益為度。而無權占有他人土地，可能獲得相當於租金之利益，
    為社會通常觀念。」「租金之請求權因五年間不行使而消滅，既為民法第一百二
    十六條所明定，則凡無法律上之原因而獲得相當於租金之利益，致他人受損害時
    ，如該他人之返還利益請求權已逾租金短期消滅時效之期間，債務人並為時效之
    抗辯者，其對於該相當於租金之利益，不得依不當得利之法則，請求返還。」最
    高法院六十一年度台上字第一六九五號判例、八十五年度台上字第七一一號裁判
    可供參照。又土地法第一百零五條準用第九十七條第一項規定，城市地方土地之
    租金，以不超過土地申報總價額年息百分之十為限。所謂土地總價額，係以法定
    地價為準，土地法施行法第二十五條定有明文。而法定地價，依土地法第一百四
    十八條規定，係土地所有人依該法規定所申報之地價。又所謂年息百分之十為限
    ，乃指基地租金之最高限額而言，並非必須照申報價額年息百分之十計算之，且
    尚須斟酌基地之位置，工商繁榮程度、使用人利用基地之經濟價值、所受利益，
    彼等關係及社會感情等情事，以為決定。經查：本件被告均自八十三年間起無權
    占用原告系爭土地，以供房屋基地使用，是被告二人自受有相當於租金之利益，
    而原告因此未能利用系爭土地，當亦受有損害，揆諸前開裁判意旨，原告自得依
    法請求被告給付相當於租金之利益。而原告係於九十二年五月十二日本於侵權行
    為及不當得利之法律關係，對被告提起本件訴訟，有起訴狀在卷足憑，則揆諸上
    開法條及裁判意旨，原告所得請求被告返還相當於租金之利益，於五年間因不行
    使而消滅，是在被告為時效之抗辯後，原告得請求之期間，僅得自八十七年五月
    十三日起算被告無權占用上開土地所生之利益。又被告係占用如附圖所示斜線部
    分面積一百零三平方公尺，已如前述，而系爭土地於八十六年七月、八十九年七
    月間之申報地價分別為每平方公尺三萬一千四百零三元、二萬九千二百零三元，
    有地價謄本在卷可按。另系爭土地位於鼓山區○○○路與麗雄街口，鄰近鼓山渡
    輪站，市況良好，另係利用該土地建屋以供居住之用等情，亦經本院勘驗現場屬
    實，並有勘驗筆錄足參。是本院審酌系爭土地附近繁榮程度，使用狀況，並考量
    目前社會經濟情況等情，認為原告請求以按申報地價年息百分之五計算被告占用
    系爭土地所受相當於租金之利益為相當。故依被告所分別占用之土地面積，被告
    自八十七年五月十三日起至八十九年六月三十日止，每月所受相當於租金之利益
    為一萬三千四百七十七元（31403Ⅹ103Ⅹ5/100Ⅹ1/12＝13477，小數點以下四捨
    五入，下同），而自八十九年七月一日起至九十一年十二月三十一日止每月所受
    相當於租金之利益為一萬二千五百三十三元（29203Ⅹ103Ⅹ5/100Ⅹ1/12＝12533
    ），故原告自八十七年五月十三日起至九十一年十二月三十一日止所受利益為七
    十二萬一千一百七十三元，從而，原告依被告所占用之土地面積，自八十七年五
    月十三日起計算至九十一年十二月三十一日止，請求被告給付七十二萬一千一百
    七十三元，及自支付命令狀繕本送達翌日即九十二年五月三十一日起至清償日止
    ，按年息百分之五計算之利息，核屬有據，應予准許。至逾此部份之請求，即屬
    無據，應予駁回。
五、本件原告陳明願供擔保，聲請宣告假執行，就其勝訴部分核無不合，爰酌定相當
    擔保金額准許之。至原告敗訴部分，其假執行之聲請，即失所附麗，應予駁回。
六、據上論結，原告之訴為一部有理由、一部無理由，依民事訴訟法第七十九條、第
    八十五條第一項前段、第三百九十條第二項，判決如主文。
中      華      民      國    九十二    年      十      月      六      日
                              臺灣高雄地方法院民事第二庭
~B法      官  楊國祥
右為正本係照原本作成。
如不服本判決，應於送達後廿日內，向本院提出上訴狀並表明上訴理由，如於本
送達前提起上訴者，應於判決送達後十日內補提上訴理由書（須附繕本）。
中      華      民      國    九十二    年      十      月      六      日
~B法院書記官  光聰


司法院資訊處製作；財團法人民間司法改革基金會備份。
